臺灣臺中地方法院民事判決　九十一年度重訴字第一○四九號
　　原　　　告　行政院衛生署豐原醫院即台灣省立豐原醫院
　　法定代理人　徐永年
　　訴訟代理人　洪塗生　律師
　　複　代理人　李思樟　律師
　　被　　　告　九聯營造有限公司
　　　　　　　　　　　　設台北市大安區○○○路○段三○五號五號五樓之一
　　法定代理人　甲○○　住同右.
　　被　　　告　藍圈工程股份有限公司（即藍福工程股份有限公司）
　　　　　　　　　　　　設台北市大安區○○○路○段三○五號五號五樓之一
　　法定代理人　甲○○　住同右.
　　被　　　告　同順營造工程有限公司
　　　　　　　　　　　　設高雄.
　　法定代理人　丙○○　住同右.
　　共　　　同
　　訴訟代理人　丁○○　律師
　　複　代理人　乙○○　住高雄.
右當事人間請求損害賠償等事件，本院於民國九十二年十二月二十二日言詞辯論結終
，判決如左：
    主      文
原告之訴及假執行之聲請均駁回。
訴訟費用由原告負擔。
    事      實
甲、原告方面：
一、聲明：被告應給付原告新台幣（下同）二千三百二十六萬六千五百六十三元，及
    自民國（下同）九十一年四月一日起至清償日止，按年息百分之五計算之利息。
    並願供擔保，請准宣告假執行。
二、陳述：緣被告九聯營造有限公司（下稱九聯公司）於八十二年十二月間承攬興建
    原告醫院之急症醫療大樓新建工程（下稱系爭工程），並訂有書面契約，被告藍
    圈工程股份有限公司（即藍福工程股份有限公司，下稱藍圈公司）、被告同順營
    造工程有限公司（下稱同順公司）則為其連帶保證人，總工程費用預計為一億六
    千二百十四萬一千一百九十八元（含追加部分），工程結算金額按實做數量計算
    之，施工期間為五百七十個日曆天，嗣經展期三十日，是工程期限計六百個日曆
    天，八十二年十二月四日開工，預計完工日期為八十四年八月二十三日，惟於八
    十四年間因被告九聯公司生有財務危機，工程進度落後百分之三十以上，依合約
    書第二十二條約定，被告九聯公司未履行本合約規定得終止本合約，原告所受之
    一切損失，被告九聯公司應負賠償之全責。準此，被告九聯公司發生財務困難無
    法繼續施作上開承攬工程，即未履行本合約，原告自得終止上開承攬契約。原告
    乃於八十五年一月十九日終止上開承攬契約，爰依上開承攬契約之約定，請求被
    告三人連帶給付原告下列金額。
  １、依合約書第二十一條規定，被告九聯公司應按第四條規定於期限內完工，每逾
      期一日，須扣除工程總價款千分之一之違約金。本件工程自開工之日起至原告
      終止契約之日止，已逾預定完工期限一百四十八日（即八十四年八月二十四日
      起至八十五年一月十九日止）。是工程逾期之違約金為二千三百九十九萬六千
      八百六十八元。
  ２、經原告清點後，被告九聯公司已完成之工程金額為一億零九百五十一萬二千六
      百七十四元，與兩造原合約金額尚差五千二百六十二萬八千五百二十四元，而
      此部分經原告重新發包（即就未完成之部分與他人另訂承攬契約）之金額為五
      千六百八十萬元，計此部分原告損失四百十七萬一千四百七十六元。
  ３、被告九聯公司所搭建三樓以上之模板工程，因未派員清除嚴重影響後續工程之
      進行，經原告於八十六年四月二十九日函促其一星期內清理，被告九聯公司仍
      置之不理，原告乃另行僱工清理，並依法定程序完成發包作業，計此部分損失
      七十八萬元。
  ４、被告九聯公司所施作之地下室空心磚工程，經原告於八十七年三月十四日抽樣
      檢測，結果不符ＣＮＳ標準，經原告函催被告九聯公司拆除，以利工程進行，
      然亦不獲被告九聯公司置理，致原告另行發包，此部分計損失四萬八千六百六
      十八元。
  ５、被告九聯公司所施作之結構體內部（Ｂ２樓至三樓含四樓底板）一中央基準線
      放樣吊線後部分工程有缺失，經原告於八十七年十月二十九日函催改善，仍無
      結果，致原告將此部分發包予他人改善，而損失有二百六十二萬八千六百二十
      二元。
  ６、被告九聯公司所施作之殘障斜坡道工程時將該工程區域拆除後未以復原，原告
      於八十九年九月五日函催被告九聯公司處理，經被告九聯公司同意原告自行僱
      工處理，原告遂洽他人處理，計此部分花費九萬元。
  ７、原告與訴外人聖輝公司及忠誠公司，分別定有空調工程、氣體工程，工程總價
      分別為四千三百二十一萬元、一千二百九十七萬九千五百三十八元，而上開工
      程須有賴被告九聯公司之結構體完成方能進場施作，未料因被告九聯公司無法
      按時完工，致原告與上開訴外人合意解除契約。嗣後於訴外人太龍公司完成結
      構體工程時，原告始將上開二工程再重新發包，金額分別為五千四百五十萬元
      、一千四百四十六萬元，計與原契約價差計一千二百七十七萬零四百六十二元
      。此亦為被告九聯公司違約所生之損害，被告九聯公司自亦應負責。
    計原告所受上開損害及原告可得請求之違約金數額，於扣除被告九聯公司之履約
    保證銀行所代償之一千零四十八萬九千三百二十三元，及被告九聯公司所尚未領
    取之工程款一千零七十三萬二百十一元，是被告九聯公司乃須給付上開原告如訴
    之聲明所示之金額，被告藍圈公司、同順公司則應連帶負責。
三、證據：提出合約書影本節本乙份、台灣省政府衛生處函影本乙份、被告九聯公司
    函影本乙份、原告存證信函暨收件回執影本二份、工程點收明細表影本乙份、原
    告另行發包之合約影本七份、原告函影本六份、檢測結果影本乙份、台灣土地銀
    行函影本乙份、保證書影本乙份、施工說明書影本節本三份、監工日報表影本乙
    份、日曆表乙份、監工月報表影本乙份為證。
乙、被告方面：均經合法通知，均無正當理由，未於最後言詞辯論期日到埸，惟據其
    之前到庭之陳述及提出之書狀，所為之聲明及陳述如下：
一、聲明：如主文第一項所示，及如受不利之判決，並願供擔保請准免為假執行之宣
    告。
二、陳述：
（一）系爭合約書第四條所訂之日曆天，依一般工程慣例，應扣除星期例假日、國定
      假日、民俗假日或選舉日等，第二十二條所訂之違約金，其性質屬損害賠償總
      額預定性之違約金，而非以逾期每日千分之一計算。且依內政部之工程契約範
      本，明定違約金之上限為契金額千分之一，自亦明之。是前開原告以逾期日數
      每日千分之一計算，顯為過高，又原告自陳於八十四年四月間即知被告九聯公
      司有財務危機，不可能再繼續施工，然仍未立即終止契約，致損失擴大，自與
      有過失。
（二）本件工程分二部分，一為結構體部分（總工程款為一億六千一百三十七萬一千
      一百九十八元），另一部分為追加工程（總工程款為七十七萬元），追加部分
      於原告點收時，有二項已完工，且合約書並未約定違約金部分包括追加工程部
      分，是原告合併計算違約金亦有不妥。且系爭工程合約書第四條所定，明確以
      完工來計算違約金，因此終止契約後，即無逾期之問題，而僅有損害賠償之問
      題。是原告主張違約金之金額，並無理由。況且原告係依合約書第二十二條二
      項第三款系爭工程進度落後百分之三十以上，不能如期竣工為由，而終止契約
      ，然同第三項有終止後效力之約定，對於違約金部分，並未約定。退步言之，
      若認原告可得依上開約定條款請求違約金，則原告所主張之數額亦屬過高，應
      依民法第二百五十二條規定予以酌減。況工程進度落後百分之三十以上之事實
      ，亦未經原告證明。
（三）本件原告係於八十五年一月十九日終止契約，同年一月二十三日至二十四日辦
      理點收程序，而依現況清點記錄所載，原告並未載明保留，且原告於八十五年
      四月十七日函文予被告九聯公司，函文中亦未有保留之意思，是依民法第五百
      零四條規定，承攬人即被告九聯公司自不負遲延責任。是本件原告請求損害賠
      償部分，自無理由。
（四）依合約書第二十二條第三項所載，承攬人即被告九聯公司到場之材料機具設備
      ，定作人即原告應全權使用，並未約定被告九聯公司應拆除遷移，因而原告主
      張有關上開３部分（即七十八萬元部分），自無理由。
（五）另有關上開４空心磚工程部分，雖明確載明不點收，顯原告於八十七年四月二
      十五日始主張拆除，顯已逾民法第五百十四條第一項所定一年之時效期間。且
      依合約書第二十二條第三項所載，亦無承攬人應負此部分費用之約定，是原告
      此部分之主張亦無理由。
（六）另有關結構體內部（Ｂ２樓至三樓含四樓底板）部分（即上開５部分）及殘障
      斜坡道工程圍籬部分（即上開６部分），應屬接續工程，此部分自應由接續工
      程之承攬人負責，非屬被告九聯公司之責任，且依民法第五百十四條第一項規
      定，本件原告之主張亦逾一年之時效期間。
（七）原告主張重新發包差額四百十七萬一千四百七十六元，應包括被告九聯公司未
      完工部分及處理一切工程有關事宜。且點收時原告均未表示被告九聯公司已完
      工部分之瑕疵，又原告終止契約，並未通知二位連帶保證人，且重新發包時亦
      未通知，依工程慣例定作人於終止契約時，應通知連帶保證人讓之表示是否有
      接替完工之意願，若連帶保證人無此意願者，定作人始得重新發包，本件原告
      均未為上開之行為，是其起訴為本件之請求，似有違誠信原則。
（八）另原告請求上開７部分，係為另行發包所受增加之支出（即原告擴張聲明之部
      分），不符民法第二百六十條（民法第二百六十三條準用）所定損害賠償所得
      請求賠償之列。是此部分原告之請求，亦無理由。
（九）況且本件原告就有關上開３、４、５部分所受之損失，均未提出證據，以資證
      明是否可歸責於被告九聯公司，是否確有瑕疵，瑕疵確有重大，是否須另行重
      作，於清點時並無邀相關公會、或其他專業人員參與，而均係原告之相關人員
      點收，自亦有欠公平。
三、證據：提出合約書影本乙份、原告函影本二份、系爭工程終止合約之現況清點記
    錄影本乙份、高雄市政府暨所屬各機關辦理營繕工程工期核算要點乙份、台中縣
    政府各項工程工期核算要點乙份、原告八十三年十二月八日估驗詳細表影本乙份
    、內政部工程契約範本節本乙份、財政部九十一年度營利事業各業同業利潤標準
    節本乙份為證。
    理      由
一、被告三人經合法通知，均無正當理由，未於最後言詞辯論期日到場，核無民事訴
    訟法第三百八十六條各款所列情形，爰依原告之聲請，由其一造辯論而為判決。
二、本件原告起訴主張，伊與被告九聯公司於八十二年六月二十六日訂有工程合約，
    由被告九聯公司承攬被告醫院之系爭急症大樓新建工程結構體工程，被告藍圈公
    司（即藍福工程股份有限公司）、被告同順公司為連帶保證人，承攬報酬（即工
    程款）按合約預定總價實做實量（註：預定工程總價為一億六千一百三十七萬四
    千一百九十八元，不含追加部分），施工期間經展期三十日後，計為六百個日曆
    天，八十二年十二月四日開工，預計完工日期為八十四年八月二十三日，惟於八
    十四年間因被告九聯公司生有財務危機，工程進度落後百分之三十以上，並未能
    履行合約之規定，原告乃依合約書第二十二條第二項第二、三款規定，於八十五
    年一月十九日終止與被告九聯公司所訂之上開系爭工程承攬契約，惟依同合約書
    第二十一條規定，按每逾期一日，須扣除工程總價款千分之一之違約金，則本件
    工程自開工之日起至原告終止契約之日止，已逾預定完工期限一百四十八日（即
    算至八十五年一月十九日止），違約金為二千三百九十九萬六千八百六十八元。
    另依合約書第二十二條第二項前文規定，被告九聯公司應賠償原告因之所受之一
    切損失，是原告依之請求如事實欄所陳述２、３、４、５、６、７所示金額，爰
    於扣除土地銀行支付之履約保證金一千零四十八萬九千三百二十三元，及被告九
    聯公司所尚未領取之工程款一千零七十三萬二百十一元後，請求被告三人連帶給
    付如聲明所示之金額；被告九聯公司對於與原告訂有上開內容之承攬契約，而被
    告藍圈公司、被告同順公司為連帶保證人，並無爭執，然以系爭合約書第二十一
    條之文義係以總工程款之千分之一為違約金，且其該違約金之性質為損害賠償總
    額預定性之違約金，縱認原告可得請求違約金，則原告上開計算之方式亦有不妥
    ，另土地銀行既已代償履約保證金，則原告是否可得再為本件違約金之請求，亦
    非無疑。況依合約書第二十一條之文義，係以工程完工而言，本件原告既已終止
    契約，則原告與被告九聯公司間僅有損害賠償之問題，而非逾期違約金。另原告
    所請求上開其事實欄所陳述２、３、４、５、６、７所示部分，其中或為不符民
    法第二百六十條（即民法第二百六十三條之準用）終止前所生之損害（即７部分
    ），或為工程之瑕疵，然原告之請求顯已逾民法第五百十四條所定一年之時效期
    間（即３至６部分），被告三人均援為時效抗辯，且不符合約書第二十二條第三
    項規定之內容。是本件原告之請求，要無理由等語，資以抗辯。
三、按解釋意思表示，應探求當事人之真意，不得拘泥於所用之辭句。民法第九十八
    條，定有明文。另參諸最高法院十九年上字第五八號、十九年上字第四五三號、
    三十九年台上字第一○五三號判例要旨及六十五年台上字第二一三五號號判決要
    旨以觀可知「解釋契約，應探求當事人立約時之真意，而於文義及理論上詳為推
    求當事人之真意為如何？又應斟酌訂立契約當時及過去之事實，其經濟目的及交
    易上之習慣，而本於經濟法則，基於誠實信用原則而為判斷。」換言之，契約既
    為屬有相對人之意思表示之一，則其解釋方法，為平衡當事人的利益及合理分配
    危險，應以客觀上表示價值作為認定意思表示內容的準據（即規範的解釋，闡釋
    性解釋）。在此種解釋，一方面要求表意人於表示其意思時，應顧及相對人了解
    可能性；他方面相對人亦須盡必要注意去正確了解表意人之所欲，故在解釋上應
    特別斟酌相對人明知或可得而知的事實，並就磋商過程、交易目的及利益狀態，
    依交易慣例及誠實信用原則加以判斷。參諸，本件系爭承攬契約（即工程合約書
    ）第二十一條有關「逾期責任」規定係載：「由於乙方（註：指承攬人，即本件
    被告九聯公司）之責任未能按第四條（註：為工程期限之規定）規定期限內完工
    ，每過期一天須扣除工程總價千分之一。此項違約金，甲方（註：指定作人，即
    本件原告）．．．。」等語。同工程合約書第二十二條則規定「定作人之終止合
    約權」，即就終止之事由及法律效果而為預先約定。是以互核前開二條文，係緊
    接而為規定，且就上二十一條之文義觀之，既云「未能按第四條規定期限內完工
    」，則應係指承攬標的物完工，然逾約定之工程期限而言（至完工與否之認定，
    如有爭執，係另一認定之問題）。否則若未能完工，如何計算逾期之期限，而為
    違約金數額之計算。本件系爭工程承攬契約，既尚未完工，而經原告於八十五年
    一月十九日終止，已如前述，則已無逾期違約金之請求可言。是本件原告有關本
    件違約金部分之請求（即上開１部分），即無理由。至兩造間就有關違約金之其
    他爭執（如其性質為何，以何為基數計算，有無過高等）本院即勿庸再以審酌。
四、次按，第二百五十八條及第二百六十條之規定，於當事人依法律之規定終止契約
    者準用之。解除權之行使，不妨礙損害賠償之請求。民法第二百六十三條、第二
    百六十條，分別定有明文。故而，終止權之行使，亦不妨礙損害賠償之請求。系
    爭工程合約書第二十二條第二項本文謂「甲方（註：即本件原告）因此所受之一
    切損失，乙方（註：即被告九聯公司）及其保證人應負連帶賠償之全責，．．．
    。」等語，即為上開法文意旨之重申。然按，民法第二百六十條規定解除權之行
    使，不妨礙損害賠償之請求，據此規定，債權人解除契約時，得併行請求損害賠
    償，惟其請求損害賠償，並非另因契約解除所生之新賠償請求權，乃使因債務不
    履行（給付不能或給付遲延）所生之舊賠償請求權，不因解除失其存在，仍得請
    求而已，故其賠償範圍，應依一般損害賠償之法則，即民法第二百六十條定之。
    即民法第二百六十條規定解除權之行使，不妨礙損害賠償之請求，並非積極的認
    有新賠償請求權發生，不過規定因其他已發生之賠償請求權，不因解除權之行使
    而受妨礙。故因契約消滅所生之損害，並不包括在內，因此該條所規定之損害賠
    償請求權，係專指債務不履行之損害賠償而言（最高法院五十五年台上字第一一
    八八號、第二七二七號判例要旨參照）。換言之，上開損害賠償請求權之說明，
    於契約終止時，亦同。本件原告所主張上開事實陳述欄２（即原告將系爭工程被
    告九聯公司未完成部分重新發包之承攬契約金額與原系爭未完成部分工程之差額
    ）、３（即被告九聯公司所搭建三樓以上之模板工程，原告另行發包由他人拆除
    ）、６（即殘障斜坡道工程時將該工程區域拆除後未以復原）及７（即原告與訴
    外人聖輝公司及忠誠公司，另非系爭空調工程、氣體工程重新發包契約工程金額
    與原契約工程金額之差額）為其所受之損害，然核上開該四部分之性質，顯係契
    約消滅所生之損害。依上之說明，該四部分尚非可得請求。縱認被告九聯公司就
    ２部分所失之差額，不為爭執，願為賠償，然被告九聯公司所尚未領取之工程款
    既尚有一千零七十三萬二百十一元，已如前述，則尚足扣除上開２部分原告所主
    張之四百十七萬一千四百七十六元。是此上開四部分，原告之主張，於法亦屬無
    據。
五、另就原告所主張上開事實陳述欄４（地下室空心磚工程，結果不符ＣＮＳ標準）
    、５（系爭工程結構體內部（Ｂ２樓至三樓含四樓底板部分工程有缺失），經核
    上開二部分原告之主張，係屬系爭工程之瑕疵。而按，定作人因工作瑕疵所生之
    權利，民法係分別規定瑕疵發現期間（民法第四百九十八條、第四百九十九條）
    及權利行使期間。本件原告係主張分別於八十七年三月二十四日進行地下室空心
    磚工程檢測，認有不符標準後，以八十七豐總字第一八三四號發函被告九聯公司
    於同年四月二十五日改善；及於八十七年十月二十九日以八十七豐總字第五六○
    九號發函被告九聯公司改善。然定作人瑕疵修補請求權、修補費用返還請求權．
    、減少報酬請求權或契約解除權，均因瑕疵發現後一年不行使而消滅，民法第五
    百十四條第一項定有明文（註：前二請求權一年之期間為消滅時效，後二形成權
    為除斥期間）。是原告於八十七年間發現上開瑕疵，則其於九十一年九月六日始
    提起本件訴訟（原告起訴狀上本院收狀章之日期）而為請求，顯已逾一年之時效
    期間甚明。是被告三人執為時效消滅之抗辯，於法尚屬有據（民法第一百四十四
    條第一項、第七百四十二條第一項參照）。原告雖執上開二部分亦屬不完全之給
    付，依民法第二百二十七條第一項、第二百二十六條第一項規定亦得請求損害賠
    償。姑且不論，上開二部分之瑕疵，是否構成不完全給付（按不完全給付尚以具
    有可歸責事由，且不符合約定之品質等為要件），惟依請求權規範競合說（即二
    請求權競合，但互相影響），民法承攬編既就此已有短期時效之特別規定（按物
    之瑕疵擔保責任與不完全給付均屬契約責任），而其立法目的在於承攬契約之場
    合，上開權利之行使以從速行使為宜，是以縱認如原告所主張其亦係以據不完全
    給付為上開二部分之請求，然本於上揭之說明，時效亦應認為消滅。
六、綜上說明，本件原告所主張請求賠償之上開各項目，於法均有未合，自無理由，
    應予駁回，其假執行之聲請，既失所附麗，應併予駁回。
七、本件事證已為明確，兩造其餘之攻擊、防禦方法，即與本件無涉，不再論述。至
    原告可否依終止契約後另據民法第二百十六條規定而為主張，既未經原告為主張
    舉證，本院亦勿庸予以審酌。另訴外人土地銀行所代償之履約保證金，與本件被
    告縱負損害賠償責任之關係（即履約保證金擔保賠償之範圍為何），亦勿庸審酌
    ，併予敘明。
八、據上論結，原告之訴為無理由，依民事訴訟法第三百八十五條第一項前段、第七
    十八條，判決如主文。
中　　　華　　　民　　　國    九十三    年　    一      月  　二十九    日
                                  臺灣臺中地方法院民事第四庭
~B法　　　官　陳添喜
右為正本係照原本作成
如對本判決上訴，須於判決送達後廿日內向本院提出上訴狀
中　　　華　　　民　　　國　　九十三　　年　　　一　　　月　　二十九　　日
~B法院書記官
